臺灣高等法院臺南分院刑事判決　　　　　　　九十一年度上訴字第五六三號　 Ｃ
　　　上　訴　人　臺灣雲林地方法院檢察署檢察官
　　　被　　　告　丙　○　○
　　　指定辯護人　本院公設辯護人　甲　○　○
右上訴人因被告偽造有價證券案件，不服臺灣雲林地方法院九十年度訴緝字第一九號
中華民國九十年三月十一日第一審判決（起訴案號：臺灣雲林地方法院檢察署八十四
年度偵字第一九二０號、八十四年度偵字第三二八八號），提起上訴，本院判決如左
：
      主      文
上訴駁回。
      理      由
一、公訴意旨略以：被告丙○○與告訴人乙○○為朋友關係，丙○○因經營業務需要
    ，於徵得乙○○同意後，代乙○○保管支票及印章，雙方並言明丙○○如欲簽發
    支票，應事先告知乙○○，經乙○○同意後，始得就同意之金額簽發支票，詎丙○○竟未經乙○○同意，即基於意圖供行使之用之單一犯意，接續於民國（下同
    ）八十三年十月底、十一月初某日，擅自在雲林縣土庫鎮後埔里雙人厝二十九之
    十二號，將上開其所保管之支票，交與知情之丁○○（業經判決無罪確定）於附
    表所示乙○○所有之華南商業銀行虎尾分行，帳號二三九四－三號之票號ＮＢ0
    000000號、0000000號、0000000號之三紙支票上，記載金
    額分別為新台幣（下同）二十萬元、三十五萬元、三十五萬元，發票日為八十三
    年十一月十日、八十三年十一月十五日、八十三年十一月十九日，再由丙○○蓋
    用乙○○之印章而偽造上開有價證券支票三紙，嗣後丁○○並將前揭三紙偽造之
    支票持以行使，向案外人黃介彪調借現金花用，經黃介彪持上開支票向銀行提示
    ，因存款不足遭退票，乙○○經銀行通知始知上情。因認丁○○犯有刑法第二百
    零一條第一項之偽造有價證券罪嫌。
二、按犯罪事實應依證據認定之，無證據不得推定其犯罪事實；又不能證明被告犯罪
    者，應諭知無罪之判決，刑事訴訟法第一百五十四條及第三百零一條第一項分別
    定有明文。又告訴人之告訴，係以使被告受刑事訴追為目的，是其陳述是否與事
    實相符，仍應調查其他證據以資審認（最高法院五十二年台上字第一三００號判
    例參照）。次按，所謂認定犯罪事實之證據，係指足以認定被告確有犯罪行為之
    積極證據而言，該項證據自須適合於被告犯罪事實認定，始得採為斷罪資料。再
    認定犯罪事實所憑之證據，雖不以直接證據為限，間接證據亦包括在內；然而無
    論直接或間接證據，其為訴訟上之證明，須於通常一般之人均不致有所懷疑，而
    得確信其為真實之程度者，始得據為有罪之認定。採用間接證據時，必其所成立
    之證據，在直接關係上，雖僅足以證明他項事實，而由此項他項事實，本於推理
    之作用足以證明待證事實者，方為合法，不得徒憑主觀上之推想，將一般經驗上
    有利被告之其他合理情況逕予排除（最高法院二十九年上字第三一０五號、七十
    六年台上字第四九八六號及三十二年上字第二八八號判例參照）。
三、公訴人認被告涉有上開偽造有價證券罪嫌，無非係以告訴人之指訴，及上開支票
    三紙上之簽名均係丁○○之筆跡，且被告於借票予丁○○後，即自行在告訴人之
    筆記簿上記載支票發票之年月日及金額，而被告以往向告訴人借票時均未有此等
    記載，顯有異於往例，應係不欲為人知其擅自偽造簽發支票，為其主要之論據。
    本件訊據被告丙○○堅決否認有上開犯行，辯稱：告訴人並未將前揭支票及印章
    交付予伊，伊未代告訴人保管前揭支票及印章，告訴人之支票及印章均係由告訴
    人自行保管，丁○○透過伊向乙○○借票時，乙○○、丁○○及伊三人均在場，
    係由乙○○取出支票，由伊蓋章，再交予丁○○，之後即將支票及印章交還予乙○○，並未代為保管等語。
四、經查：
（一）本件告訴人乙○○確曾將前揭支票及印章一併交予被告等情，業據告訴人於偵
      查中供陳：「八十三年年十月初我在他（丙○○）土庫鎮聲壘傳訊公司將支票
      、印章寄放他（丙○○）處」「（問：何以你支票、印章寄放他處？）因為被
      告在八十三年十月初向我借支票，是我親自簽發給她，票款均有兌現，後來因
      為我沒有使用支票，在八十三年十月底將支票、印章放被告處，是經過我同意
      」等語（見偵查卷第十二頁正面）在卷，核與證人歐小娟於偵查中證稱：「我
      曾聽丙○○說有向乙○○借用支票... 」等語（見偵查卷第三十頁反面）相符
      ，而丁○○向丙○○借用之上開支票三紙係由丙○○蓋章後，由丁○○填寫支
      票之金額及日期之事實，並據丙○○於偵查中陳述明確（見偵查卷第十二頁背
      面、第十三頁正面），核與丁○○於原審審理時指訴由被告蓋章等情相符，丁○○陳稱：「（問：這三張票是丙○○八十三年十一月開給你的？）丙○○用
      乙○○的票用很久了，因丙○○不太會寫字，所以有時都由我代筆」「（問：
      支票上的金額及日期都是你寫的？）金額及日期都是我寫的，但印章不是我蓋
      的」等語相符（見本院八十四年度訴字第五五九號刑事卷第九十四頁背面、第
      九十五頁正面），至被告丙○○雖辯稱：並未代告訴人乙○○保管上開支票，
      且上開支票係乙○○在場時，由伊蓋章後，交予丁○○云云，然被告丙○○上
      開所辯，與告訴人之指訴之情節有違，參以告訴人於華南商業銀行虎尾分行甲
      存二三九四之三帳號，自八十三年十月至同年十一月底所簽發之支票，共十二
      紙，與偵查卷內被告丙○○所書寫之收支帳目明細及丁○○所填寫之上開支票
      三紙之筆視、筆畫順序、運筆型態及結構，經核其中十張支票之筆跡與丙○○
      之字跡相符，其中一張與丁○○之字跡相符，另一張與告訴人乙○○之字跡相
      符，有該分行八十五年九月十七日華虎字第一０七號簡便行文表一紙附支票影
      本十二紙在卷可憑（見本八十五年度上訴字第一一三二號刑事卷宗第二十九至
      三十三頁），倘非告訴人將印章及支票交予被告丙○○保管，並概括授權其簽
      發使用，告訴人之支票應不至多數由丙○○自行簽發，或經丙○○授權之丁○○自行填載票據應記載事項後簽發使用。被告所辯告訴人並未將前揭支票及印
      章交付予伊，且丁○○借票之時，係由乙○○當場取出支票云云，顯與事實不
      符，此部分所供不足採憑。
（二）按刑法第二百零一條之偽造有價證券罪，以明知無權簽發，而冒用他人之名義
      ，簽發有價證券為其構成要件，若行為人基於本人之授權，或其他原因有權簽
      發者，因無偽造行為可言，自難令負偽造有價證券之罪責。是本件所應審究者
      ，厥為告訴人於將前揭支票及印章交予被告之際，是否業已概括授權被告自行
      簽發使用前揭支票？被告嗣後簽發前揭支票，交予丁○○之行為，是否基於告
      訴人之授權為斷。經查，支票原係有價證券，具有見票即付之特性，受託付款
      之金融業者對於執票人所提示之支票，除支票上發票人之簽名或印鑑與發票人
      於該銀行留用之印鑑不相符合，或已經掛失止付，或業已收到發票人受破產宣
      告之通知外，均應於發票人之存款或信用契約所約定之數足敷支付支票金額時
      ，負支付之責任。是一般發票人對於受託付款之金融業者所核發之支票及其所
      使用之發票人印章，均妥善保管，若非概括授權他人自行以代行之方式簽發支
      票，應無毫不防備他人可能擅自簽發支票使用，而將金融業者所核之支票及其
      所使用之發票人印章，一併交予他人，並授權他人可於徵得自己同意後，自行
      發票之理？至告訴人雖指稱：雙方曾言明被告如欲簽發支票，應事先告知伊，
      經伊同意後，始得就同意之金額簽發支票云云，然告訴人若未概括授權被告以
      代行方式簽發支票，衡諸常情，自應自行保管印章，以便於被告或受被告之委
      託，持執業已登載日期、金額，但無發票人印章，仍未具備支票應記載事項之
      未完成支票，請求其蓋用發票人印章之際，再為核對、確認，實無既要求被告
      於簽發每一紙支票以前，應再徵得其同意，復毫不防備將支票及印章一併交由
      被告之可能？告訴人雖仍於本院指訴被告未經授權云云，實與常理有悖，尚難
      採憑。
（三）況丁○○向被告所借告訴人之支票，除前揭三紙支票外，尚有二紙支票，業據
      告訴人供陳在卷（見偵查卷第十一頁反面），而被告於借予丁○○之支票五紙
      簽發後，並將上開五紙支票之明細記載於告訴人之收支帳目筆記上，有告訴人
      於八十四年五月三十日偵查中庭呈之收支帳目筆記一紙附卷足憑（見偵查卷第
      二十六頁，即編號六九至七三部分），可知被告於將前揭支票五紙，交予丁○○後，業將前揭支票簽發之日期、金額等明細記載予告訴人之收支帳目筆記上
      ，提醒告訴人注意，若被告原係未經告訴人之同意，擅自盜用印章，偽造告訴
      人所簽發之支票，何有刻意登載於告訴人之收支帳目筆記上，提醒告訴人注意
      ，俾便告訴人查知之理？綜上所述諸情，參互印證，足認告訴人於將前揭支票
      及印章一併交予被告之際，即已概括授權被告以代行之方式自行簽發使用之事
      實。且嗣因告訴人業於八十四年四月十五日向執票人黃介彪清償票款，取回上
      揭三紙支票，為告訴人供述明確，並有收據可按，顯見告訴人並不否認該三紙
      支票之效力，以兌現之行為承認其有授權之意思，而丁○○因而獲判無罪確定
      亦有見本院八十六年度上更一字第三四八號案卷可憑。
（四）至公訴人另雖指稱：上開支票三紙上之簽名均係丁○○之筆跡，且被告於借票
      予丁○○後，即自行在告訴人之筆記簿上記載支票發票之年月日及金額，而被
      告以往向告訴人借票時均未有此等記載，顯有異於往例，應係不欲為人知其擅
      自偽造簽發支票云云，惟查，現今社會以授權他人登載之方式，完成支票應記
      載事項之情形，所在多有，自難僅以上開支票三紙上筆跡之誰屬，遽為上開支
      票三紙是否未基於本人授權而簽發之認定。又若被告不欲使告訴人知其偽造上
      開支票，豈有刻意以異於往例，以易為告訴人查知之方式，將支票簽發之日期
      、金額等明細記載予告訴人之收支帳目筆記上，促使告訴人注意之理？公訴人
      以被告於借票予丁○○後，以顯然異於往例之方式，將支票簽發之日期、金額
      ，登載予告訴人之筆記簿上，已促使告訴人注意，公訴人反憑以推論被告意在
      不欲為人所知，亦容有誤會，併此敘明。
五、綜上所陳，告訴人於將前揭支票及印章一併交予被告之際，即已概括授權被告以
    代行之方式自行簽發使用，則被告嗣簽發前揭支票三紙，交予丁○○使用，亦無
    非係基於告訴人本人之授權，並無偽造之行為，揆諸前揭之說明，自難令負偽造
    有價證券之罪責。此外，復查無其他積極證據足資認定被告丙○○有何公訴人所
    指犯行，原審以不能證明被告丙○○犯罪，而為無罪之諭知。本院核其認事用法
    俱無不合，檢察官上訴意旨猶執陳詞，認被告於借票予丁○○後，即自行在筆記
    上記載支票發票年月日及金額，以提醒自己，顯與往例大異云云，空言指摘原判
    決違誤不當，請求撤銷原判決，並無可取，為無理由，應予駁回。
據上論結，應依刑事訴訟法第三百六十八條，判決如主文。
本案經檢察官洪泰文到庭執行職務。
中    華    民    國      九十一      年      六      月      二十六    日
                                  臺灣高等法院臺南分院刑事第三庭
                                      審判長法官  黃    崑    宗
                                            法官  葉    居    正
                                            法官  莊    俊    華
右正本證明與原本無異。
檢察官如不服本判決，應於判決送達後十日內向本院提出上訴書。
                                      法院書記官  廖    明    娟
中    華    民    國      九十一      年      六      月      二十八    日
